【裁判字號】    96,訴,3234
【裁判日期】    970703
【裁判案由】    全民健康保險
【裁判全文】
臺北高等行政法院判決
                                     96年度訴字第03234號
                              .
原      告  甲○○
被      告  中央健康保險局台北分局
代  表  人  乙○○經理）住同.
訴訟代理人  丙○○
            丁○○
上列當事人間因全民健康保險事件，原告不服行政院衛生署中華
民國96年8 月31日衛署訴字第0960036328號訴願決定，提起行政
訴訟。本院判決如下：
    主  文
原告之訴駁回。
訴訟費用由原告負擔。
    事  實
一、事實概要：原告為「一生診所」負責醫師，於民國（下同）
    95年10月3 日與中央健康保險局（下稱健保局）簽訂全民健
    康保險特約醫事服務機構合約（下稱健保合約），約定由一
    生診所提供全民健康保險（下稱全民健保）之保險對象醫療
    服務，有效期間自95年9 月21日起至97年9 月20日止。嗣原
    告向被告申報95年7-10月份門診醫療費用，經被告以業務審
    查需要，於96年1 月30日以健保北費二字第0963003056號函
    （下稱被告96年1 月30日函）請該診所於文到10日內檢送相
    關處方箋及病歷影本供參。嗣經被告審核完成，被告於96年
    5 月18日以健保北費一字第0965004303號函（以下簡稱被告
    96年5 月18日函）檢送追扣補付核定總表、醫療給付追扣核
    定通知明細表、醫療服務點數及醫令清單及病歷影本等相關
    資料，將核定結果通知一生診所。原告不服，分別就被告96
    年1 月30日函、96年5 月18日函提起訴願，行政院衛生署（
    下稱衛生署）以96年8 月31日衛署訴字第0960036328號訴願
    決定不受理，原告遂向本院提起行政訴訟。
二、兩造聲明：
  (一)原告聲明求為判決：
    1.撤銷訴訟部分請求：(1)撤銷原行政行為（即被告96年1 月
      30日函、96年5 月18日函）並應立即廢止並撤銷據以所為
      之相關違憲違法行政契約、行政法令與行政處分。(2)撤銷
      廢止現行浮濫任意要求「抽樣審查之個案應檢送實體病歷
      影本」、「抽樣審查之個案應檢送最近2 個月全部科別之
      實體病歷影本」、「抽樣審查之個案應檢送門診醫療點數
      及醫令清單」、「抽樣審查之個案應檢送相關檢驗報告（
      如電腦斷層攝影、內視鏡、超音波、病理檢查．．．等）
      」、「抽樣審查之個案應檢送相關資料（如病歷、手術、
      麻醉紀錄單．．．等）」、「抽樣審查之個案應檢送處方
      簽正本」等行政程序所依據相關健保局現行違憲違法之行
      政法規、命令與契約（審字第0960062187號）。(3)撤銷廢
      止現行「西醫基層總額台北分區共管會議」、「醫療費用
      審查」、「專業審查」及其他所有不當委託行使公權力進
      行之行政程序所依據相關健保局現行違憲違法之行政法規
      、命令與契約。(4)撤銷廢止「限制用藥型態」、「用藥品
      項數偏高」、「同功能不同成分與作用之用藥限制」及其
      他依行政契約約定內容履行將侵害第三人之權利者而未經
      行政契約第三人書面同意始生效力之行政程序所依據相關
      健保局現行違憲違法之行政法規、命令與契約。(5)撤銷健
      保局96年7 月5 日公告健保審字第0960062187號「全民健
      康保險西醫基層醫療費用審查注意事項」修訂條文。
    2.給付訴訟部分請求：(1)健保局應退還依此追扣之醫療費用
      與所生法定利息。(2)健保局應依法賠償原告、一生診所因
      被告違憲違法所為之行政程序所受之損失：一生診所因
      本違法行政程序應健保局來函要求所生病患當次就診「處
      方箋」調閱影印行政費用每份新臺幣（下同）1,000 元；
      一生診所因本違法行政程序應健保局來函要求所生病患
      當次就診「門診醫療服務點數及醫令清單」調閱影印行政
      費用每份1,000 元；一生診所因本違憲違法行政程序應
      健保局來函要求違法抽審病患當次就診之病歷資料調閱影
      印行政費用每份1,000 元，一生診所因健保局違法違憲
      之行政程序未經病患書面同意，依全民健康保險法（下稱
      健保法）與健保局相關違法違憲之法令契約將病患之病歷
      影本被迫交付予健保局，致病患隱私權與就醫用藥權利遭
      侵害，將依法與被告違憲違法所為之侵權行政程序同負連
      帶賠償責任，一生診所因健保局違法違憲之行政程序致負
      連帶賠償責任而委任代撰「行政訴願書」1 份所生「行政
      訴願諮詢顧問費」每次10,000元，一生診所因健保局違
      法違憲之行政程序致負連帶賠償責任而委任代撰「行政訴
      訟書」1 份所生「行政訴訟諮詢顧問費」每次10,000元；
      一生診所因健保局違法違憲之行政程序致負連帶賠償責
      任而委任醫立赦管理顧問公司諮詢法務管理所生「醫療糾
      紛法務管理顧問費」每次20,000元。一生診所未經病患
      書面同意，依健保法與健保局相關違法違憲之法令契約將
      病患之病歷影本被迫交付予健保局，致病患隱私權與就醫
      用藥權利遭侵害，被告違憲違法所為之侵權行政程序應對
      每名病患負精神損失賠償100,000 元。(3)一生診所因被告
      與受其委託行使公權力之違法失格人員（其他健保特約醫
      師）依違憲違法之行政法令與契約進行非專業審查（未舉
      證其客觀專業標準），更在執行職務有嚴重偏頗（違法擴
      大抽審人數與件數），使原告遭多次違法違憲之行政程序
      騷擾且嚴重侵害原告權益，被告運用公法遁入私法與專業
      遁入行政之賴帳手法致長期債務給付延遲與債務不履行，
      原告不勝其擾，依法請求賠償：每次違憲違法來函致原
      告額外所生行政管理費用20,000元，共計2 次，總賠償費
      用40,000元。每次違憲違法來函致原告額外所生法務管
      理費用30,000元，共計2 次，總賠償費用60,000元。每
      次違憲違法來函致原告額外所生精神侵害損失賠償50,000
      元，共計2 次，總賠償費用100,000 元。每次違憲違法
      來函所致原告醫療專業名譽受損侵害請求損失賠償100,00
      0 元，共計來函2 次。上述總費用2,000,000 元及其法定
      利息。
    3.其他（原告主張此部分係課予義務訴訟）：(1)針對本件行
      政程序處分內容違憲違法部分，追查比對本案相關行政人
      員與受委託行使公權力人員自全民健保開辦以來所涉其他
      所有相關案件，並追究本件相關行政人員與受委託行使公
      權力人員之所有司法與行政責任，以顯公道。(2)依據行
      政程序法第32、33條規定必須迴避之執行公權力人員（承
      辦人員、審查醫師、共管會議成員、委員會成員），衛生
      署與健保局即日起應依法立即依職權命其迴避並應停止所
      有相關行政程序。衛生署與健保局應立即全面清查自開
      辦全民健保以來健保局所有未依法迴避之案件並懲處失職
      公務員和公務機關，應立即追查未依法迴避人員、與失格
      人員有關或其服務之全民健康保險特約醫療機構多年圖利
      、瀆職之所有不法行為，依法公告並交付監察與司法機關
      懲處與追訴刑責。健保局應立即依法重新公開遴選合法
      合格專業人員，重新進行所有過去由違法失格人員完成之
      專業審查與其他所有行政程序以昭公信。衛生署與健保
      局應依法修定「健保局委託行使公權力」法規草案，詳細
      明確規定健保局委託行使公權力之權限、受託業務範圍及
      限制、受託個人或團體資格、徵選、任用、考核，送交立
      法院3 讀通過後實施。(3)依據憲法、行政程序法、醫療法
      、醫師法、刑法與刑事訴訟法由衛生署提出健保法修正案
      經立法院訂定法律條文，依法明確規範健保局要求「抽樣
      審查之個案應檢送實體病歷影本」、「抽樣審查之個案應
      檢送最近2 個月全部科別之實體病歷影本」、「抽樣審查
      之個案應檢送門診醫療點數及醫令清單」、「抽樣審查之
      個案應檢送相關檢驗報告」、「抽樣審查之個案應檢送相
      關資料」、「抽樣審查之個案應檢送處方箋正本」之行政
      程序，並且依法規定所有個案均須由「行政機關取得病患
      書面之同意」，該相關行政契約規定之約定內容始生效力
      ，以避免侵犯廣大人民基本權利，惡化全民健康醫療品質
      。(4)依據憲法由衛生署提出健保法修正案經立法院訂定法
      律條文，依法明確規範健保局委託行使「西醫基層總額共
      管」、「醫療費用審查」、「專業審查」等公權力之行政
      程序（人員選廢、品質稽核、統計公告、違法與錯誤之法
      定賠償），以避免侵犯廣大人民基本權利，惡化全民健康
      醫療品質。(5)依據憲法由衛生署提出健保法修正案經立法
      院訂定法律條文，依法明確規範健保局委託行使「限制用
      藥型態」、「用藥品項數偏高（人數、日數、成本、單價
      ）」、「同功能不同成分與作用之用藥限制」之行政程序
      （要件、理由、方法、數量與費用）之行政程序（要件、
      理由、方法、數量與費用），以避免侵犯廣大人民基本權
      利，惡化全民健康醫療品質。(6)健保局應立即發函規定明
      文禁止專業審查人員將案件審核之行政分類項目作為專業
      審查之刪核理由，詳細規定專業審查人員必須依法舉證證
      明其專業審查刪核應付原告醫療費用之專業客觀證據（醫
      學文獻），不得違法將案件之實質專業審查遁入形式行政
      審查，更不得以詐術將債務不履行與給付延遲之舉證責任
      轉移至債權人即原告一方。健保局另應依據憲法由衛生署
      提出健保法修正案經立法院訂定法律條文，依法明確規範
      中央健康保險局「專業審查刪核給付」之舉證程序、方法
      、要件與內容，明文禁止專業審查人員任意侵犯人民基本
      權利之違法行政陋習，以避免惡化全民健康醫療品質。(7)
      健保局所有行政程序應依行政程序法第96條規定載明其主
      旨、事實、理由及其法令依據，並表明其為行政處分之意
      旨及不服行政處分之救濟方法、期間及其受理機關。健保
      局所有行政程序應立即標示告知相對人相關依法行政之法
      律或法律明確直接授權之法條、相關法規與命令，另應依
      法標示告知相對人對於相關行政程序依法所有的行政救濟
      權利（程序、期限、對象）於行政處分函文中。(8)對於原
      行政處分程序（即被告96年1 月30日函、96年5 月18日函
      ）及參與訂定違憲違法條款權責相關之合法合格公務人員
      進行憲法、行政法、健保法法規再教育，對於未經高、普
      、特考合法選任之相關非法公務人員進行調查及調職，對
      於委託行使公權力之相關人員依其對原告之錯誤見解與非
      專長部分重新調查選任，並將本件相關失職人員移送監察
      院與公務人員懲戒委員會進行調查懲處，以免一錯再錯再
      三侵犯人民基本權利，惡化行政品質。(9)健保局依法應主
      動公開及時定期公告「總額預算」、「西醫基層總額共管
      」、「醫療費用審查」、「專業審查」、「限制用藥型態
      」、「用藥品項數偏高」、「限制合理門診量」、「同功
      能不同成分與作用之用藥限制」、「自主管理」行政程序
      所持有及保管之資訊包括文書、圖片、紀錄、照片、錄影
      （音）、微縮片、電腦處理資料等，可供聽、讀、閱覽或
      藉助科技得以閱讀或理解之文書或物品。健保局依法應
      主動公開及時定期公告全國和個別醫療院所審查核定、複
      審與爭議之全部資料（申請複審比率、申請爭議比率、複
      審通過率、爭議通過率、刪核錯誤率．．．）；健保局
      依法應主動公開及時定期公告全國和個別審查人員（行政
      人員與專業人員）審查核定、複審與爭議之全部資料（申
      請複審比率、申請爭議比率、複審通過率、爭議通過率、
      刪核錯誤率．．．）；健保局依法應主動公開及時定期
      公告全國和個別醫事機構與審查人員之審查成本與效率全
      部資料（人事成本、行政成本、最終刪核費用、績效獎金
      ）；健保局依法應主動追查比對全國和個別醫事機構與
      審查人員之審查成本與效率全部資料（人事成本、行政成
      本、最終刪核費用、績效獎金），針對未依法迴避與行政
      行為偏頗之人員與案件進行調查與懲處，查察各別人員之
      違法行為（刪核費用業績誇大不實、違法擴大抽樣審查範
      圍、健保從業醫師專業審查配合圖利、詐領年終績效獎金
      ），並及時定期公告公開。(10)相關權責單位應立即依法要
      求所有行政人員立即停止本行政程序，追查比對相關人員
      其他類似犯罪行為，若有對價關係存在（業績、績效、考
      核、獎金），應立即依法起訴並追扣其以往不法所得。依
      訴願法第100 條規定「公務人員因違法或不當處分，涉有
      刑事或行政責任者，由最終決定之機關於決定後責由該管
      機關依法辦理。」負行政、民事、刑事相關責任。
    4.訴訟費用由被告負擔。
  (二)被告聲明求為判決：
    1.原告之訴駁回。
    2.訴訟費用由原告負擔。
三、兩造之主張：
甲、原告主張之理由：
一、依行政程序法第2 條、第150 條、第158 條規定，衛生署與
    健保局應立即廢止並撤銷被告96年5 月18日函和96年1 月30
    日函與據以所為之相關行政契約、行政法令與行政處分。
  (一)原2 行政處分因為違反憲法、法律、行政契約和一般行政法
    律原則，自始無效，應立即廢止或撤銷。
  (二)健保局目前實施總額預算制度，因此健保局與全民健保特約
    醫療機構之現職與有關人員皆為行政程序法第32條與第33條
    所明文規定必須迴避之人員。健保局現行「專業審查醫師」
    與「西醫基層總額台北分區共管會議」與其他受健保局委託
    行使公權力之個人或團體，健保局即日起應依法立即依職權
    命其迴避並應停止所有相關行政程序。健保局應立即全面清
    查健保局所有未依法迴避之案件與懲處失職公務員和公務機
    關，並追溯未依法迴避人員及其服務之全民健保特約醫療機
    構多年圖利瀆職之所有不法行為。
  (三)行政程序法第40條規定：「行政機關基於調查事實及證據之
    必要，得要求當事人或第三人提供必要之文書、資料或物品
    。」須知健保局抽樣審查調查事實及證據所需「必要之文書
    、資料或物品」並不一定包括與抽審案件無關之病患就醫資
    料。健保局竟未受法律明確直接授權而違法規定對全民健康
    保險醫事服務機構以「重新計算核付期限」為威脅要求提供
    提供「當月立意抽審案件」之「就醫資料」進行「專業審查
    」。細查全民健保相關法規僅健保法第62條模糊規定：「保
    險醫事服務機構對於主管機關或保險人因業務需要所為之訪
    查或查詢、借調病歷、診療紀錄、帳冊、簿據或醫療費用成
    本等有關資料，不得規避、拒絕或妨礙。」其中所謂「業務
    需要」係模糊規定，違反憲法與行政法之「法律明確授權原
    則」；全民健康保險醫事服務機構醫療服務審查辦法（下稱
    健保醫療服務審查辦法）第4 條第3 項亦僅模糊規定：「為
    醫療服務審查所需之病歷或診療相關證明文件，保險醫事服
    務機構須於保險人通知後提供。」其中所謂「醫療服務審查
    所需」亦係模糊規定，違反憲法與行政法之法律明確授權原
    則。
  (四)依行政程序法第123 條與第137 條規定，衛生署與健保局因
    此應立即撤銷廢止：1.現行「西醫基層總額台北分區共管會
    議」、「醫療費用審查」、「專業審查」等不當委託行使公
    權力進行行政程序所依據相關健保局現行違憲違法之行政法
    規、命令與契約。2.現行「限制用藥型態」、「用藥品項數
    偏高」、「同功能不同成分與作用之用藥限制」行政程序所
    依據相關健保局現行違憲違法之行政法規、命令與契約，3.
    健保局應立即發函規定明文禁止專業審查人員將案件審核之
    行政分類項目作為專業審查之刪核理由，詳細規定專業審查
    人員必須依法舉證證明其專業審查刪核應付原告醫療費用之
    專業客觀證據（醫學文獻），不得違法將案件之實質專業審
    查遁入形式行政審查，更不得以詐術將債務不履行與給付延
    遲之舉證責任轉移至債權人即原告一方。此外，依據憲法衛
    生署並提出健保法修正草案送立法院訂定法律，明確規範健
    保局行使上述公權力應遵循之行政程序。
  (五)依行政程序法第44條，衛生署與健保局因此應立即主動公開
    並定期公告「總額預算」、「西醫基層總額共管」、「醫療
    費用審查」、「限制用藥型態」、「用藥品項數偏高」、「
    限制合理門診量」、「同功能不同成分與作用之用藥限制」
    、「自主管理」等行政程序執行所持有及保管之資訊包括文
    書、圖片、紀錄、照片、錄影（音）、微縮片、電腦處理資
    料等，可供聽、讀、閱覽或藉助科技得以閱讀或理解之文書
    或物品。
二、依行政程序法第52條、第145 條規定，原告請求如訴之聲明
    給付訴訟部分之損害賠償請求。
三、主管全國衛生醫療健保行政業務之衛生署與健保局之行政行
    為長期違反行政程序法第一節法例規定之相關法令竟毫無知
    覺。行政機關依法所作成行政行為應該依據「人民基本權保
    障」、「依法行政原則」、「平等原則」、「信賴保護原則
    」、「信賴利益」、「法安定性」等行政法之一般原則，再
    參照個案情形後，依據「比例原則」之適當性、必要性及衡
    量性作出行政行為。健保局不但有違上述行政法之正當程序
    ，亦未於處分書中陳列法律明確直接授權健保局之合法法律
    條文與行政救濟方法與程序。其處分行為不但涉及職業與營
    業自由之侵害，更實質侵害了人民實體法權益。
四、衛生署與健保局涉有長期違約、瀆職與圖利之嫌，此係健保
    局又1 次巧妙運用「私法遁入公法」與「公法遁入私法」之
    兩面手法，逼迫居於劣勢之個別西醫基層診所就範。其根本
    原因在於衛生署與所轄之健保局與各衛生主管機關自全民健
    保匆促實施以來，法令制度未備完善，朝令夕改、迭多變更
    ，費用給付標準至今仍有浪費與不足之處。
乙、被告主張之理由：
一、按健保法第62條規定：「保險醫事服務機構對於主管機關或
    保險人因業務需要所為之訪查或查詢、借調病歷、診療紀錄
    、帳冊、簿據或醫療費用成本等有關資料，不得規避、拒絕
    或妨礙。」，是以被告因審查業務需要，本就有向醫療院所
    借調病歷等資料之權利，自無原告所稱擴張濫用專業審查與
    抽樣審查之說。又按，健保法第51條第1 項規定：醫療費用
    支付標準及藥價基準，由保險人及保險醫事服務機構共同擬
    訂，報請主管機關核定。同法第52條規定：保險人為審查保
    險醫事服務機構辦理本保險之醫療服務項目、數量及品質，
    應遴聘具有臨床或實際經驗之醫藥專家，組成醫療服務審查
    委員會；其審查辦法，由主管機關定之。另依健保醫療服務
    審查辦法第15條規定：保險醫事服務機構申報醫療服務案件
    ，經專業審查有下列情形之一者，應不予支付不當部分之服
    務，並註明不予支付內容及理由。．．．三治療材料之使用
    與病情不符。．．．九用藥種類與病情不符或有重複。十用
    藥份量與病情不符或有重複。．．．十七其他違反相關法令或
    醫療品質不符專業認定。
二、查被告於初審時如有核減意見，均於特約醫事服務機構門診
    醫療服務點數及醫令清單上列出被告專業審查不予支付理由
    代碼，並於核定函敘明：「如有異議，得於核定通知到達之
    日60日內，填具『健保局醫療給付醫療診療費用申復清單』
    分別備述理由並檢附完整相關資料等，向本分局申請複審，
    以1 次為限，逾期不予受理。」自無原告所稱被告未表明救
    濟方法、期間及其受理機關。反觀原告不僅不依程序提出申
    復、爭議審議，逕自向衛生署提起訴願案，惟已經衛生署處
    以「不受理」駁回。
三、專業審查意見如下：核減理由：309A（適應症/ 種類/ 用量
    不符該類別藥品/ 特材給付通則規定；326A（無醫學上之特
    殊理由，同一療程不需併用多種類之藥物）；330A（非必要
    之注射/ 使用針劑過多）。專業醫師審查意見：太多重複用
    藥，譬如腸胃用藥，用Undiarrhea、Nidolium、Strocain、
    Kascoal 、Trancolon 、Escopan 、Novamin ，其實腸胃藥
    重點在解痙，保護粘膜及補充體液，且打4 種針也太多，要
    打也只Escopan 1針即夠。
    理  由
一、按「行政訴訟以保障人民權益，確保國家行政權之合法行使
    ，增進司法功能為宗旨。」、「公法上之爭議，除法律別有
    規定外，得依本法提起行政訴訟。」，行政訴訟法第1 條、
    第2 條分別定有明文。次按行政訴訟法第4 條第1 項規定：
    「人民因中央或地方機關之違法行政處分，認為損害其權利
    或法律上之利益，經依訴願法提起訴願而不服其決定，或提
    起訴願逾3 個月不為決定，或延長訴願決定期間逾2 個月不
    為決定者，得向高等行政法院提起撤銷訴訟。」而此所謂行
    政處分，依訴願法第3 條第1 項規定，係指中央或地方機關
    就公法上具體事件所為之決定或其他公權力措施而對外直接
    發生法律效果之單方行政行為而言。又按提起訴願，以有行
    政處分之存在為前提要件；所謂行政處分者，係指行政主體
    ，基於職權，就具體事件，所為發生公法上法律效果之單方
    行政行為而言，至行政機關依據法令管理公有財產，所為單
    純事實之敘述或理由之說明，既不因該項敘述或說明而生何
    法律上之效果者，即非行政處分，人民自不得對之提起訴願
    及行政訴訟，行政法院（現改制為最高行政法院）44年判字
    第18號、62年裁字第41號著有判例。再按行政訴訟法第5 條
    第1 項規定：「人民因中央或地方機關對其依法申請之案件
    ，於法令所定期間內應作為而不作為，認為其權利或法律上
    利益受損害者，經依訴願程序後，得向高等行政法院提起請
    求該機關應為行政處分或應為特定內容之行政處分之訴訟。
    」，第8 條第1 項規定：「人民與中央或地方機關間，因公
    法上原因發生財產上之給付或請求作成行政處分以外之其他
    非財產上之給付，得提起給付訴訟。因公法上契約發生之給
    付，亦同。」。
二、次按「健保局依其組織法規係國家機關，為執行其法定之職
    權，就辦理全民健康保險醫療服務有關事項，與各醫事服務
    機構締結健保合約，約定由特約醫事服務機構提供被保險人
    醫療保健服務，以達促進國民健康、增進公共利益之行政目
    的，故此項合約具有行政契約之性質。締約雙方如對契約內
    容發生爭議，屬於公法上爭訟事件．．．。」經司法院釋字
    第533 號解釋在案。查健保法規範有關醫療給付，若係由保
    險人（即健保局）與醫療院所締結健保合約，並透過保險醫
    事服務機構對保險對象提供醫療服務，事後保險人再支付醫
    療費用予保險醫事服務機構者，雙方即為上揭司法院釋字第
    53 3號解釋所稱之行政契約關係。復依兩造健保合約第1條
    ：「甲（被告）乙（一生診所）雙方應依照健保法、健保法
    施行細則、全民健康保險醫事服務機構特約及管理辦法、全
    民健康保險醫療辦法、健保醫療服務審查辦法、其他法令及
    本合約規定辦理全民健保（以下簡稱本保險）醫療業務。甲
    乙雙方依法得主張實體與程序之權利，不因前項規定而受影
    響。．．．」第12條：「甲乙雙方關於本保險醫療費用之申
    報期限、申報應檢具書表、暫付成數、暫付日期、核付、停
    止暫付、停止核付、申請案件之資料補件及申復等作業，應
    依『健保醫療服務審查辦法』相關規定辦理（第1 項）。前
    項乙方對醫療服務審查結果有異議時之複審申請，以1 次為
    限，逾期以自願放棄論（第2 項）。．．．」又按「保險醫
    事服務機構對醫療服務案件審查結果有異議時，得於保險人
    通知到達日起60日內，列舉理由申復，保險人應於受理申復
    文件之日起60日內核定。」健保醫療服務審查辦法第31條第
    1 項復有明定。查原告為負責醫師之一生診所係保險醫事服
    務機構，與被告間訂立有健保合約之約定，可知原告與被告
    間為公法上行政契約之法律關係。因此，原告就申請有關系
    爭醫療費用之給付部分，自得依兩造健保合約之約定，依行
    政訴訟法第8 條規定提起本件給付訴訟。至依兩造健保合約
    第12條、健保醫療服務審查辦法第31條第1 項等規定，原告
    對被告就醫療服務審查結果有異議時，得提出申復，此係賦
    由原告對於被告所為上揭審查結果，請求再次審查權利，原
    告亦得放棄此申復權利。惟兩造間就該醫療給付與否之爭執
    ，既屬因公法上契約所發生之給付，自屬給付訴訟性質，合
    先敘明。
三、關於原告上揭聲明1.所指撤銷訴訟請求部分：
  (一)被告96 年1月30函及96年5月18日函部分：
    查本件原告為一生診所負責醫師，與健保局簽有健保合約，
    有該健保合約附卷可參，且為兩造所不爭，自堪信為真正。
    其向被告申報95年7 月至10月份門診醫療費用，經被告以業
    務審查需要，以96年1 月30日函通知該診所，請其於文到10
    日內檢送相關處方箋及病歷影本供參；嗣以96年5 月18日函
    為就一生診所申報95年10月份醫療送核醫療費用追扣案，為
    核定結果之通知。原告就上揭96年1 月30日函及96年5 月18
    日函不服，提起訴願。惟查被告96年1 月30日函僅係被告就
    原告所請，通知其補送相關處方箋及病歷影本，以便辦理相
    關核付審查作業，僅係通知原告為補件行為；至96年5 月18
    日函乃為就原告申報醫療費用之追扣案為核定通知。茲因原
    告與健保局係屬合約關係，其等基於合約關係衍生之醫療費
    用核付爭執，係屬行政訴訟法第8 條規定之給付之訴，已如
    上述。因此，被告上揭96年1 月30日函、96年5 月18日函，
    並非行政處分，原告對上揭通知及核定，提起訴願，顯屬程
    序不合法，因此訴願機關認應不予受理，即無不合。原告以
    上揭函件為行政處分，逕提本件撤銷訴訟，乃不合法，應予
    駁回。
  (二)至原告請求上揭聲明1.其餘之撤銷訴訟部分：
    原告聲明就此部分之請求提起撤銷訴訟，然觀諸原告此部分
    聲明可知，並未指明被告所為違法行政處分為何，顯非行政
    訴訟法第4 條所稱「中央或地方機關之違法行政處分」，且
    亦未經訴願法提起訴願之程序，故其此部分之請求，顯然不
    合行政訴訟法第4 條第1 項得請求撤銷訴訟要件，故此部分
    所提撤銷訴訟，亦不合法，應予駁回。
四、關於原告上揭聲明2.所指給付訴訟請求部分：
  (一)就健保局應退還依此追扣之醫療費用部分：
  (1)本件被告以96年5 月18日函通知核定追扣原告95年10月份醫
    療送核醫療費用追扣案，有被告96年5月18日函暨檢送追扣
    補付核定總表、醫療給付追扣核定通知明細表、醫療服務點
    數及醫令清單及病歷影本等相關資料附卷可參，且為兩造所
    不爭，自堪信為真正。原告主張健保局應退還此部分追扣之
    醫療費用云云。
  (2)茲依兩造健保合約第20條第1 項約定：「甲方（被告）為審
    查保險給付需要，得請乙方（一生診所）提供說明，或派員
    赴乙方查詢或借調病歷記錄、帳冊、簿據等有關文件，乙方
    應詳實說明並提供有關文件及資料，不得藉故拒絕。」。次
    按健保法第62條規定：「保險醫事服務機構對於主管機關或
    保險人因業務需要所為之訪查或查詢、借調病歷、診療紀錄
    、帳冊、簿據或醫療費用成本等有關資料，不得規避、拒絕
    或妨礙。」，是以被告因審查業務需要，本就有向醫療院所
    借調病歷等資料之權利，原告主張被告擴張濫用專業審查與
    抽樣審查等語乃有誤會。又按，健保法第51條第1 項規定：
    「醫療費用支付標準及藥價基準，由保險人及保險醫事服務
    機構共同擬訂，報請主管機關核定。」同法第52條規定：「
    保險人為審查保險醫事服務機構辦理本保險之醫療服務項目
    、數量及品質，應遴聘具有臨床或實際經驗之醫藥專家，組
    成醫療服務審查委員會；其審查辦法，由主管機關定之。」
    另依健保醫療服務審查辦法第15條規定：「保險醫事服務機
    構申報醫療服務案件，經專業審查有下列情形之一者，應不
    予支付不當部分之服務，並註明不予支付內容及理由。．．
    ．三治療材料之使用與病情不符。．．．九用藥種類與病情
    不符或有重複。十用藥份量與病情不符或有重複。．．．十七
    其他違反相關法令或醫療品質不符專業認定。」
  (3)查本件被告於初審時因就原告所為申請醫療費用有核減意見
    ，乃於特約醫事服務機構門診醫療服務點數及醫令清單上列
    出被告專業審查不予支付理由代碼，並於核定函敘明：「如
    有異議，得於核定通知到達之日60日內，填具『健保局醫療
    給付醫療診療費用申復清單』分別備述理由並檢附完整相關
    資料等，向本分局申請複審，以1 次為限，逾期不予受理。
    」等語，有被告96年5 月18日函暨醫療服務點數及醫令清單
    等在卷可按，自無原告所稱被告未表明救濟方法、期間及其
    受理機關，原告此部分主張亦顯有誤解。
  (4)復查，被告業已陳明專本件業審查意見如下：核減理由：30
    9A（適應症/ 種類/ 用量不符該類別藥品/ 特材給付通則規
    定；326A（無醫學上之特殊理由，同一療程不需併用多種類
    之藥物）；330A（非必要之注射/ 使用針劑過多）。專業醫
    師審查意見：太多重複用藥，譬如腸胃用藥，用Undiarrhea
    、Nidolium、Strocain、Kascoal 、Trancolon 、Escopan
    、Novamin ，其實腸胃藥重點在解痙，保護粘膜及補充體液
    ，且打4 種針也太多，要打也只Escopan 1 針即夠等情，除
    上揭醫療服務點數及醫令清單外，且提出95年7-10月藥品品
    項數偏高案件審查結果表在卷可按。然原告未依上揭兩造健
    保合約第12條規定暨健保醫療服務審查辦法第31條規定提出
    申復，且就主張被告核減於法不合一節，未舉證以實其說，
    ，難認為有理由。
  (5)綜上，兩造健保合約既有就被告審查保險給付需要，原告有
    詳實說明並提供有關文件及資料，不得藉故拒絕之約定，原
    告即有依約遵循之義務。又被告業已陳明本件經專業審查後
    核減之理由，原告未依兩造健保合約約定提起申復，且亦未
    舉證證明被告上揭核減有何違誤或不當之處，，難謂有理由
    。基此，被告核刪該部分醫療費用尚非無據，原告逕行提起
    本件給付訴訟，難認有理由，應予駁回。
  (二)至原告請求上揭聲明2.其餘之給付訴訟部分：
    茲因原告此部分請求，均係主張被告應負賠償損害之責任云
    云。然參諸原告上揭請求，不合乎行政訴訟法第8 條給付訴
    訟要件，乃不合法。復查上揭核減醫療費用部分，難認有何
    違誤，已如上述，故原告併請求被告賠償損害，亦顯屬於法
    無據，應予駁回。
五、關於原告上揭聲明3.其他部分（原告主張此部分係課予義務
    訴訟）：
    按行政訴訟法第5 條請求應為行政處分之課予義務訴訟，乃
    須人民因中央或地方機關依法申請之案件，於法令所定期間
    內應作為而不作為，認為其權利或法律上利益受損害者，經
    依訴願程序後，始得向高等行政法院請求該機關應為行政處
    分或應為特定內容之行政處分訴訟。又上揭所稱依法申請之
    案件，須以有法律之明文規定者為限。茲依原告上揭聲明內
    容，並無何法律明文得予請求，非依法申請之案件，顯不合
    乎行政訴訟法第5 條課予義務訴訟請求要件，難謂合法，均
    應予駁回。
六、綜上所述，本件原告之訴為一部分不合法，一部分無理由，
    有關訴不合法部分，原應以裁定駁回，惟本院以程序上更慎
    重之判決程序一併駁回該部分之訴，以符訴訟經濟。又本件
    事證已臻明確，兩造其餘之主張陳述，核與判決結果不生影
    響，爰不予一一論述。
據上論結，原告之訴為一部無理由，一部不合法，依行政訴訟法
第107 條第1 項第10款、第98條第1 項前段，判決如主文。
中    華    民    國    97    年    7     月    3     日
                   臺北高等行政法院第四庭
                             審判長法  官  陳國成
                                   法  官  李玉卿
                                   法  官  陳秀
上為正本係照原本作成。
如不服本判決，應於送達後20日內，向本院提出上訴狀並表明上
訴理由，如於本判決宣示後送達前提起上訴者，應於判決送達後
20日內補提上訴理由書（須按他造人數附繕本）。
中    華    民    國    97    年    7     月    3     日
                                   書記官  楊子鋒


司法院資訊處製作；財團法人民間司法改革基金會備份。
